【裁判字號】    95,上易,172
【裁判日期】    950607
【裁判案由】    詐欺
【裁判全文】
臺灣高等法院刑事判決                 95年度上易字第172號
上  訴  人  臺灣臺北地方法院檢察署檢察官
被      告  乙○○
上列上訴人因被告詐欺案件，不服臺灣臺北地方法院94年度易字
第1399號，中華民國94年12月16日第一審判決（起訴案號：臺灣
臺北地方法院檢察署94年度偵字第5338號），提起上訴，本院判
決如下：
    主  文
上訴駁回。
    事  實
一、乙○○前於民國（下同）90年間因賭博案件，經臺灣板橋地
    方法院判處有期徒刑五月確定，並於90年8月21日易科罰金
    執行完畢，猶不知悔改，明知提供己有金融機構帳戶之存摺
    、提款卡及密碼，有遭他人利用作為詐騙工具之可能，竟仍
    不違背其本意，而基於幫助詐欺之犯意，於93年8月17日至
    18日間某時，在某不詳處所，將先前於93年8月17日（原判
    決誤書為94年8月17日）14時40分許至臺北市○○○路○段
    550號交通銀行臺北分行申辦第000000000000號活儲綜合存
    款帳戶之存摺、提款卡及密碼提供予某不詳真實姓名、年籍
    不詳人士使用，嗣該真實姓名、年籍不詳人士取得乙○○前
    開交通銀行存摺、提款卡及密碼後，隨即於93年8月18日20
    時42分許以「信用卡中心」之名義，傳送「於新光三越百貨
    公司消費新臺幣（下同）19680元，刷卡編號5898號，如有
    問題請洽信用卡中心」之不實簡訊至甲○○行動電話，致甲
    ○○陷於錯誤，誤以為遭他人盜刷信用卡，緊急撥打（02）
    00000000、（02）00000000及（02）00000000等電話聯絡，
    並聽從該真實姓名、年籍不詳人士之指示，前往臺南市○○
    街318號友愛郵局，利用該郵局自動櫃員機於93年8月18日晚
    間9時56分01秒將合作金庫銀行第00000000000000000號帳戶
    內5萬元（含17元手續費）、於同日晚間9時58分06秒許將臺
    中市三信銀行第000000000000000號帳戶內3800元（含手續
    費17元）轉匯至乙○○所申辦之交通銀行臺北分行第000000
    000000號帳戶內，該真實姓名、年籍不詳人士隨後於同日22
    時13分30秒許將扣除手續費後所餘53767元自上揭第0000000
    0000號帳戶轉匯入陳柏元（另經原審以94年度簡字第2817號
    判處有期徒刑三月）所出售之臺中何厝郵局第000000000000
    0號帳戶，隨後於同日提領一空，嗣甲○○發現遭人詐騙，
    旋即於同日向臺南市警察局第二分局中山派出所報案，臺南
    市警察局立即通報詐騙帳戶警示，交通銀行隨即於93年8月
    19日10時39分01秒將乙○○所有第000000000000號帳戶列為
    警示帳戶，乙○○後於93年9月2日至交通銀行臺北分行辦理
    補發存摺時，經該銀行人員張乃殷察覺其帳戶已列為警示帳
    戶，立即報警處理因而查獲。
二、案經臺北市政府警察局信義分局報請臺灣臺北地方法院檢察
    署檢察官偵查起訴。
    理  由
一、訊據被告乙○○矢口否認有將其於93年8月17日至交通銀行
    臺北分行申辦第000000000000號活儲綜合存款帳戶存摺、提
    款卡交予他人使用幫助詐欺，辯稱：當時放在機車置物箱內
    不見了，是失竊，並非交給他人使用，伊是打電話掛失帳戶
    存摺，銀行人員叫伊過去補蓋章，才知伊帳戶被通報為詐騙
    警示帳戶云云。
二、惟查：
  (一)上揭事實業據被害人甲○○於警詢中指證綦詳（見偵二卷第
    14頁），核與交通銀行臺北分行人員張乃殷於警詢中證述情
    節相符（見偵二卷第12頁），並有中華郵政股份有限公司儲
    匯處93年12月24日儲字第1985號函附客戶歷史交易清單（見
    偵二卷第21至23頁）、交通銀行臺北分行93年12月3日交北
    發字第9302500521號函附開戶資料、存款往來明細查詢、存
    摺存款存戶全部查詢單、跨行轉帳交易明細表、通報警示帳
    戶資料（見偵二卷第24至33頁）、臺南市警局受理「詐騙帳
    戶警示、詐騙電話斷話」通報單（見偵二卷第34頁）、臺南
    市警察局第二分局受理刑事案件報案三聯單（見偵二卷第35
    頁）、自動櫃員機儲戶交易明細表（見偵二卷第36至38頁）
    、交通銀行臺北分行94年6月9日交北發字第9402500240號函
    附開戶資料（見偵二卷第56、57頁）、中華郵政股份有限公
    司臺中分公司94年6月16日第中管字第0942101651號函附帳
    戶申請書及客戶歷史交易清單（見偵二卷第60至64頁）及交
    通銀行臺北分行94年11月8日交北發字第94025000509號函附
    客戶營運量往來明細（見原審卷第29至31頁）在卷足憑，堪
    認被害人甲○○指述伊遭某真實姓名、年籍不詳人士傳送不
    實簡訊詐騙，而在上揭時、地利用臺南市友愛郵局自動櫃員
    機，將合作金庫銀行第00000000000000000號帳戶內5萬元（
    含手續費17元）、臺中市三信銀行第000000000000000號帳
    戶內3800元（含手續費17元）轉匯至被告所有之交通銀行帳
    戶內，該真實姓名、年籍不詳人士隨即再將扣除手續費後所
    餘53766元自被告所有之帳戶轉匯入陳柏元所出售之臺中何
    厝郵局第0000000000000號帳戶，並提領一空等情，應非虛
    妄。
  (二)被告雖否認提供上開交通銀行帳戶存摺、金融卡及密碼予該
    真實姓名、年籍不詳人士使用，惟被告先於警詢中辯稱：「
    （局號：02516，帳號：0000000之銀行帳戶是否為你本人所
    有？並親自前往開戶？何時開戶？作何用途？）於93年8 月
    17日我親自前往北市○○○路○段交通銀行台北分行開戶。
    作存錢用途。.... （你是否遺失存摺、金融卡、印章？當
    時有無掛失？）我於93年8月17日約22時在基隆市○○路附
    近。發現我的存摺、金融卡遺失。我於19日，詳細時間不記
    得向銀行電話掛失。因存摺沒有錢所以沒有向警方報案」云
    云（見偵二卷第9頁），後於偵查中陳稱：「（在何時發現
    遺失？）8月17日開戶的，在基隆市○○路時要拿出來就發
    現不見了」云云（見偵一卷第5頁），嗣又於偵查中改稱：
    「（帳戶作何用途？）供客戶轉帳用。.... （何時遺失？
    ）忘記了。（是否8月17日就遺失？）辦好過幾天不見，我
    有打電話向銀行掛失。遺失一些金融卡及申請資料表格。在
    基隆愛一路遺失」云云（見偵二卷第52頁），復於原審初訊
    時辯稱：「（何時發現帳戶不見？）我現在想起來是19日發
    現帳本不見了，幾個小時後我就打電話去銀行掛失，我記得
    發現不見那天我有有打電話去銀行，金融卡密碼都我和身分
    證影本放在一起，我是放在我父親騎的機車的車後置物箱被
    撬開了，損失身分證影本、印章，存摺、提款卡，車子被撬
    開時沒有人知道，就連我家人也不能證明，.... （為何去
    辦交通銀行的帳本？）為了方便我的客戶匯款給我，我可以
    查詢，我在基隆一信、二信都有開帳戶，都有約定語音轉帳
    功能。（為何在一信、二信都有約定語音轉帳，還要在交通
    銀行另開一本帳戶？）因為我之前沒有和交通銀行往來所以
    我想要開一本。」云云（見原審卷第34頁），嗣原審準備程
    序中改稱：「（在國內各金融總共開幾個帳戶？）約十幾家
    ，有部份都不見了，只剩下三、四本，我曾經身份證及護照
    都有遺失過，帳戶我遺失了四、五本，我沒有報案，我父親
    借給我的機車車號我不知道，交通銀行這本存摺及金融卡我
    是放在那部機車的行李箱，後來被撬開偷竊。.... 我現在
    改稱我辦帳戶的原因是因為我想到就去辨，交通銀行台北分
    行詳細地址我不清楚，我剛好路過就去辦，辨的時間我不記
    得了，我又想到，之所以去交通銀行辦帳戶是因為我沒有和
    交銀往來，所以他們不會給我扣款，....。」云云（見原審
    卷第54頁），綜上，被告就申辦上開交通銀行帳戶之原因係
    儲蓄、供客戶轉帳、增加往來銀行數量抑或避免遭債權銀行
    追償欠款？又該帳戶存摺、金融係遺失或遭竊？於何時、何
    地發現遺失？發現遺失後有無立即掛失等情，歷次所辯前後
    不一，所辯非無疑義。再如上開存摺、金融卡果係偶然遺失
    ，何以被告於原審另改稱係因遭竊而遺失？又倘依其所辯伊
    將該帳戶存摺及金融卡置放於伊父親機車置物箱內，後遭不
    明人士撬開偷竊，何以被告從未向警方報案，甚且表示連伊
    家屬亦無法證實有遭竊一事？又金融存款帳戶關係存戶個人
    財產權益重大，如落入不明人士手中，極易被利用為取贓之
    犯罪工具，是一般人均有妥為保管以防止他人任意使用之認
    識，如上開存摺及金融卡於93年8月17日即已遭竊，何以在
    被害人王淑芳遭詐騙而於同年月18日匯款後，並遭提領後，
    被告始於翌日（即19日）向銀行申報掛失，焉有如此巧合？
    （見原審卷第30頁）？被告既無法合理說明伊多次更易辯詞
    之緣由，且其所為說詞均悖於一般人管理帳戶之常情，則被
    告所辯，實非有據，自難採信。
  (三)再按國人向金融機構開設帳戶，並無任何數量限制，若係用
    於存提款之正當用途，大可光明正大自行申請使用，而帳戶
    之用途係用來存提款項，一旦有人收集他人帳戶做不明使用
    ，依一般常識認知，極易判斷乃係該隱身幕後之使用人基於
    使用別人之帳戶，存提款情形可不易遭人循線追查之考慮而
    為，自可產生與不法犯罪目的相關之合理懷疑，且依一般稍
    具知識之人，對於日常生活常見之不法之徒，利用他人帳戶
    以掩人耳目進行之不法行為中，最常見者不外乎詐騙他人錢
    財，而以帳戶作為犯罪工具，是存摺、提款卡等乃係個人重
    要物件，一般人自不會任意交由他人保管，被告竟將其所有
    之交通銀行帳戶存摺、提款卡及密碼提供予來路不明人士使
    用，則被告對該收集帳戶之人可能利用帳戶從事詐欺犯罪應
    可預見其發生，而被告仍願意提供使用，足見被告於提供帳
    戶之時，主觀上有幫助他人詐欺取財之故意，應可認定。至
    被告於93年8月19日7時59分38秒許向交通銀行臺北分行辦理
    金融卡掛失等情，雖有交通銀行臺北分行客戶營運量往來明
    細在卷足憑（見原審卷第29至31頁），然被害人甲○○所存
    入款項早於93年8月18日22時13分30秒即遭轉匯入陳柏元帳
    戶後再為他人提領一空，已如前述，被告事先既同意他人使
    用該帳戶為詐欺犯行之用，該人並因其幫助取得詐欺之款項
    ，則其嗣後所為之掛失行為並無礙其先前已然完成幫助行為
    之事實，至為明確。
  (四)綜上所述，本件被告提供自己銀行帳戶予他人使用，方便他
    人施詐取款之事證明確，被告前揭所辯，要係事後卸責之詞
    ，不足採信，被告幫助詐欺犯行已堪認定，應依法論科。
三、按幫助犯之成立，主觀上行為人須有幫助故意，客觀上須有
    幫助行為，意即需對於犯罪與正犯有共同之認識，而以幫助
    之意思，對於正犯資以助力，而未參與實施犯罪之行為者而
    言（參照最高法院75年度台上字第1509號、88年度台上字第
    1270號判決意旨）。被告基於幫助之犯意，提供前揭帳戶存
    摺、提款卡及密碼予真實姓名、年籍不詳之成年男子，由該
    真實姓名、年籍不詳之成年男子以詐術使被害人甲○○陷於
    錯誤，共轉帳53800元至被告所有之交通銀行帳戶內，該真
    實姓名、年籍不詳人士隨即再將扣除手續費後所餘53767 元
    轉匯入陳柏元所出售之臺中何厝郵局帳戶後提領，綜觀全卷
    ，並無證據證明被告有參與詐欺犯行之構成要件行為，應僅
    認其所為係幫助犯。核被告所為係犯刑法第339條第1項、同
    法第30條之幫助詐欺取財罪。又被告因賭博案件，經臺灣板
    橋地方法院判處有期徒刑五月確定，並於90年8月21日易科
    罰金執行完畢，有本院被告前案紀錄表附卷可稽，其受有期
    徒刑之執行完畢後，五年以內再犯本件有期徒刑以上之罪，
    為累犯，應依刑法第47條之規定，加重其刑。又被告幫助該
    真實姓名、年籍不詳人士犯詐欺取財罪，應依刑法第30條之
    規定，爰依正犯之刑減輕之，並依法先加後減。
四、原審認被告所為，事證明確，適用刑法第339條第1項、第30
    條、第47條、第41條第1項前段，罰金罰鍰提高標準條例第1
    條前段、第2條，並審酌被告提供銀行存摺、金融卡及密碼
    予該真實姓名、年籍不詳人士使用，助長詐欺犯罪之猖獗，
    影響社會正常經濟交易安全，增加被害人尋求救濟之困難，
    破壞治安及金融秩序甚鉅，且犯後否認一切，飾詞狡辯，未
    見悔意，考量其僅係提供帳戶，犯罪情節較輕微，被害人所
    生之損害等一切情狀，量處有期徒刑五月，並諭知易科罰金
    之折算標準，且敘明被告所有交通銀行帳戶存摺及提款卡等
    物，雖係供該真實姓名、年籍不詳人士詐騙所用之物，然未
    經扣案，迄今仍未取回，復非義務沒收之物，而不宣告沒收
    之理由。經核其認事用法，並無不當，所量之刑，亦稱允適
    。公訴人上訴意旨略以：(一)被告除在本件之交通銀行開戶外
    ，尚在台灣土地銀行、合作金庫銀行等十五家金融機構開戶
    ，其中並有基隆第一信用合作社、基隆第二信用合作社等八
    家金融機構，均有異常提領紀錄，足見本件被害人不只甲○
    ○一人，原審就此與維護公平正義有重大關係事項，未依職
    權調查證據，且未查明被告是否有出賣或提供起訴書以外之
    帳戶予以詐騙集團使用，未調查是否與本件有連續犯裁判上
    一罪關係，甚而在金融機關尚未函覆被告交易明細資料，即
    予審結，復未敘明無調查必要之理由；(二)刑法第30條規定對
    幫助犯之處罰，是「得」按正犯之刑減輕之，原判決卻誤為
    「應」依刑法第30條減輕其刑，且僅對被告輕處有期徒刑五
    月，未具體說明公訴人求刑七月有何不當之處等云云，指摘
    原判決不當。經查：被告雖有另於基隆市第一信用合作社等
    十餘家金融機構開戶之情，惟經原審函查各銀行就其帳戶之
    使用情形，經函覆結果，並未通報為警示戶，有有限責任基
    隆第一信用合作社、有限責任基隆市第二信用合作社、台北
    國際商業銀行基隆分行、基隆市農會、中華商業銀行新莊分
    行、華泰商業銀行、誠泰商業銀行基隆分行、慶豐商業銀行
    、臺灣土地銀行基隆分行、上海商業儲蓄銀行蘆洲分行、新
    竹國際商業銀行蘆洲分行、合作金庫銀行汐止分行、中華郵
    政股份有限公司函文及開戶資料、帳戶交易明細表等在卷可
    稽（附於原審卷第39至52頁、第58至107頁），而公訴人所
    提之金融基構回應狀態表，尚難證明尚有何其他受害人被詐
    之情形，就卷內之證據，僅能證明被告僅提供其於交通銀行
    開戶之存摺、金融卡等供他人行詐之用，及被害人僅甲○○
    一人，況檢察官之起訴犯罪事實亦僅此部分，並無移送其他
    連續犯裁判上一罪之犯罪事實併案審理，則原審於此起訴之
    犯罪事實範圍審判，對被告論罪判處有期徒刑五月，並無不
    當。又原判決既認定被告為幫助犯，並依刑法第30條規定減
    輕其刑，其理由雖記載「應」依刑法第30條減輕其刑，然此
    僅表示減刑之依據，核與適用法條並無違誤，公訴人尚有誤
    會。是本件上訴無理由，應予駁回。
據上論斷，應依刑事訴訟法第368條，判決如主文。
本案經檢察官林炳雄到庭執行職務。
中    華    民    國    95    年    6     月    7     日
                  刑事第十庭    審判長法  官  劉景星
                                      法  官  陳博志
                                      法  官  李春地
以上正本證明與原本無異。
不得上訴。
                                      書記官  蘇秋
中    華    民    國    95    年    6     月    8     日
附錄：本案論罪科刑法條全文
刑法第30條
幫助他人實行犯罪行為者，為幫助犯。雖他人不知幫助之情者，
亦同。
幫助犯之處罰，得按正犯之刑減輕之。
刑法第339條
意圖為自己或第三人不法之所有，以詐術使人將本人或第三人之
物交付者，處五年以下有期徒刑、拘役或科或併科一千元以下罰
金。
以前項方法得財產上不法之利益或使第三人得之者，亦同。
前二項之未遂犯罰之。


司法院資訊處製作；財團法人民間司法改革基金會備份。
